臺灣臺南地方法院新市簡易庭民事判決
111年度新簡字第447號
原      告  京城商業銀行股份有限公司

法定代理人  戴誠志
訴訟代理人  季佩芃律師
被      告  王伯川
            鄭茂生
上列當事人間請求塗銷抵押權登記事件，經本院於民國111年11
月4日言詞辯論終結，判決如下：
    主      文
被告王伯川所有如附表所示之土地，設定普通抵押權登記予被告
鄭茂生之物權行為，應予撤銷。
被告鄭茂生應將前項普通抵押權設定登記予以塗銷。
原告其餘之訴（先位之訴部分）駁回。
訴訟費用由被告負擔。
    事實及理由
壹、程序方面：
一、按訴狀送達後，原告不得將原訴變更或追加他訴，但請求基
    礎事實同一者，不在此限，民事訴訟法第255條第1項但書第
    2款定有明文。查原告起訴時原訴之聲明為：「㈠確認被告王
    伯川就如附表所示之不動產，於民國105年11月7日為被告鄭
    茂生所設定登記共同擔保債權總金額新臺幣（下同）100萬
    元之普通抵押權，其擔保之債權不存在；㈡被告鄭茂生應將
    如附表所示之不動產之抵押權設定登記予以塗銷」（下稱先
    位聲明，見本院卷第13頁），嗣於訴狀送達後， 於111年10
    月14日言詞辯論期日及於111年10月31日以民事追加訴之聲
    明狀追加備位聲明：「㈠被告王伯川所有如附表所示之不動
    產，於民國105年11月7日為被告鄭茂生所設定登記共同擔保
    債權總金額100萬元之普通抵押權之物權行為，應予撤銷；㈡
    被告鄭茂生應將如附表所示之不動產之抵押權設定登記予以
    塗銷」等語（下稱備位聲明，見本院卷第99頁、第104頁至
    第105頁）。核原告追加備位聲明部分，與原訴之聲明之基
    礎事實均同一，訴訟資料及證據亦均共通，揆諸前開規定，
    其訴之追加變更為合法，應予准許。
二、被告鄭茂生經合法通知，無正當理由未於最後言詞辯論期日
    到場，且核無民事訴訟法第436條第2項準用同法第386條所
    列各款情形，爰依原告聲請，由其一造辯論而為判決。
貳、實體方面：
一、原告起訴主張：被告王伯川積欠原告債務未清償，原告業已
    取得本院所核發之93年度執字第30687號債權憑證在案（下
    稱系爭債權）。嗣被告王伯川於105年11月7日以其所有之臺
    南市○○區○○段000地號土地（下稱系爭土地）設定抵押權（
    下稱系爭抵押權）予被告鄭茂生，用以擔保其對被告鄭茂生
    之借款債務100萬元（下稱系爭抵押權所擔保之債權），惟
    被告間是否有系爭抵押權所擔保之債權存在，非無疑義，縱
    使存在，亦已罹於時效；再者，被告間系爭抵押權所擔保之
    債權之存在，係先有借款債權關係存在，後再設定系爭抵押
    權，故系爭抵押權設定時即屬無償行為，有害及原告之系爭
    債權。而原告執上開債權憑證向本院執行處聲請強制執行被
    告王伯川所有之系爭土地，因系爭土地有如附表所示之系爭
    抵押權，致執行法院以系爭土地拍賣無實益而終結，爰以先
    位聲明請求確認系爭抵押權所擔保之債權不存在，且被告鄭
    茂生應將系爭抵押權設定登記予以塗銷；備位聲明被告間設
    定系爭抵押權之物權行為應予撤銷，且被告鄭茂生應將系爭
    抵押權設定登記予以塗銷等語。
二、被告方面：
　㈠被告王伯川則以：伊是向被告鄭茂生借錢去購買土地，才會
    設定系爭抵押權作為擔保等語置辯。並聲明：原告之訴駁回
    。
　㈡被告鄭茂生辯以：系爭抵押權之設定係被告王伯川為標購本
    院105年度司執字第18199號強制執行事件之不動產，始於10
    5年10月15日簽發未載明到期日、票面金額為100萬元之本票
    向伊借款，嗣被告王伯川標得不動產後，即依法設定系爭抵
    押權予伊用以擔保系爭抵押權所擔保之債權，且系爭抵押權
    所擔保之債權迄今並未罹於消滅時效；又被告王伯川標得土
    地後設定系爭抵押權，顯見雙方間之約定為雙務契約並有互
    為對待給付之性質，被告王伯川於借款時即負有標得不動產
    時設定系爭抵押權之義務，非屬原告主張先債後抵之情形，
    況且原告於109年即已對系爭土地聲請強制執行，而已知悉
    系爭抵押權之存在，卻遲至111年10月14日始以追加備位聲
    明之方式起訴請求撤銷此部分之無償設定，亦顯已逾除斥期
    間等語置辨。並聲明：原告之訴駁回。
三、得心證之理由：
　㈠先位聲明部分：
　⒈按確認法律關係之訴，非原告有即受確認判決之法律上利益
    者，不得提起之。民事訴訟法第247條第1項前段定有明文。
    次按所謂即受確認判決之法律上利益，係指因法律關係存否
    不明確，原告主觀上認其在法律上之地位有不安之狀態存在
    ，且此種不安之狀態，能以確認判決將之除去者而言。又確
    認法律關係成立或不成立（存在不存在）之訴，如有即受確
    認判決之法律上利益，縱其所求確認者為他人間之法律關係
    ，亦非不得提起（最高法院52年台上字第1240號、32年上字
    第3165號判例要旨參照）。查本件原告主張系爭抵押權所擔
    保之債權請求權不存在，且被告應塗銷系爭抵押權等節，顯
    見兩造間債權關係有存否不明之狀態，足使原告私法上之地
    位有受侵害之危險，而此危險並得以對於被告之確認判決除
    去，揆諸前開說明，原告提起本件確認之訴有即受確認判決
    之法律上利益，自應准許。
　⒉原告固主張系爭抵押權所擔保之債權不存在云云，惟為被告
    所否認。稽之被告鄭茂生所提出之匯款交易往來明細、被告
    王伯川所簽發之本票及他項權利證明書（見本院卷第83頁至
    第87頁），已足證明被告間系爭抵押權所擔保之債權存在，
    是原告此部分之主張，難認有據；原告復主張系爭抵押權所
    擔保之債權罹於時效云云，惟系爭抵押權所擔保之債權請求
    權消滅時效，應自系爭抵押權所擔保之債權可行使請求權之
    日即106年11月3日之翌日即106年11月4日起算15年，迄今尚
    未罹於時效，從而，原告此部分之主張，亦屬無據。從而，
    原告以先位聲明，主張系爭抵押權所擔保之債權不存在，為
    無理由。
　㈡備位之訴部分：
　⒈按債務人所為之無償行為，有害及債權者，債權人得聲請法
    院撤銷之；債權人依第一項或第二項之規定聲請法院撤銷時
    ，得並聲請命受益人或轉得人回復原狀，民法第244條第1項
    、第4項分別定有明文。次按債務人以其所有之不動產設定
    抵押權，同時向他人借貸款項，其設定抵押權行為，固屬有
    償行為，若先有債權之存在，而於事後為之設定抵押權者，
    即於設定當時並無對價關係，應屬無償行為，倘有害及債權
    ，則債權人自得依民法第244條第1項規定撤銷之（最高法院
    51年度台上字第3528號裁判意旨參照）。經查，稽之被告鄭
    茂生所述，系爭土地所擔保之債權乃係由其配偶許金葉所匯
    款予被告王伯川之借款，經被告王伯川購得系爭土地後，再
    以系爭土地設定系爭抵押權等情，顯見系爭抵押權所擔保之
    債權乃係先存在後，始設定系爭抵押權，而屬無償行為；另
    依被告王伯川所稱，其因沒有半毛錢，若非跟被告鄭茂生借
    款根本沒辦法買土地等語（見本院卷第101頁），益徵被告
    王伯川別無其他財產之事實。從而，原告主張被告王伯川設
    定系爭抵押權予被告鄭茂生時，已造成其積極財產之價值減
    損，對於債權人之系爭債權滿足構成妨礙，則原告主張被告
    間就系爭土地所為系爭抵押權設定登記之物權行為，有害及
    原告之債權，應堪信為真實。基此，原告依民法第244條第1
    項之規定，訴請撤銷被告間設定系爭抵押權之物權行為，洵
    屬有據。又被告間設定系爭抵押權行為既經撤銷，則原告依
    民法第244條第4項前段規定，併請求被告鄭茂生將系爭抵押
    權設定登記塗銷，亦屬可採。
　⒉被告鄭茂生固辨稱原告至遲於110年8月4日就系爭土地聲請強
    制執行結案時，即已知悉系爭抵押權之存在，是原告於111
    年10月4日始提出備位聲明行使上開撤銷權已逾除斥期間，
    並提出本院民事執行處函在卷可查（見本院卷第117頁）。
    惟按民法第245條「債權人知有撤銷原因時起」之「知」，
    係指明知而言，並不包括「可得而知」之情形。是所謂知有
    撤銷原因，係指知悉構成行使撤銷權要件之各事由。在無償
    行為，應自債權人明知有害及債權之事實時起算。倘當事人
    就知之時間有爭執，應由對造就債權人知悉在前之事實，負
    舉證責任（最高法院110年度台上字第2168號民事判決參照
    ）。經查，本件原告雖於110年8月4日時，應可得而知系爭
    抵押權存在之事由，然斯時原告對於被告間係先有系爭抵押
    權所擔保之債權存在，始設定系爭抵押權之撤銷權要件事由
    ，並不知悉，乃係迄至被告鄭茂生於本院審理期間提出民事
    答辯狀自承上開設定系爭抵押權之始末後，原告始知悉，是
    原告行使上開撤銷權時，即難謂逾除斥期間，附此敘明。
四、綜上所述，原告先位主張系爭借款債權不存在，且縱使存在
    亦罹於時效，而訴請確認系爭抵押權所擔保之債權不存在及
    被告鄭茂生應將系爭抵押權登記予以塗銷，為無理由，應予
    駁回。惟原告備位主張依民法第244條第1項、第4項前段之
    規定，訴請撤銷被告間設定系爭抵押權之物權行為，及被告
    鄭茂生應將系爭抵押權設定登記予以塗銷，則有理由，應予
    准許。
五、末按各當事人一部勝訴、一部敗訴者，其訴訟費用，由法院
    酌量情形，命兩造以比例分擔或命一造負擔，或命兩造各自
    負擔其支出之訴訟費用；共同訴訟人，按其人數，平均分擔
    訴訟費用。民事訴訟法第79條、第85條第1項前段分別定有
    明文。本件原告之訴為一部勝訴、一部敗訴，本院審酌原告
    先位聲明雖無理由，惟原告先位聲明與勝訴之後位聲明間之
    訴訟目的係屬相同，因認本件訴訟費用應由被告平均負擔，
    爰判決本件訴訟費用之負擔如主文第4項所示。
六、訴訟費用負擔之依據：民事訴訟法第79條、第85條第1項前
    段。
中　　華　　民　　國　　111 　年　　12　　月　　9 　　日
                  臺灣臺南地方法院新市簡易庭
                                  法  官　施志遠
以上正本證明與原本無異。
如不服本判決，應判決送達後20日內，向本院提出上訴狀並表明
上訴理由（須附繕本）。如委任律師提起上訴者，應一併繳納上
訴審裁判費。 
中　　華　　民　　國　　111 　年　　12　　月　　9 　　日
                                  書記官  黃心瑋
【附表】：　　　　　　　　　　　　　　　（金額為新臺幣）        擔保物所在 收案字號 登記日期 清償日期 權利人 債務人 擔保債權金額 設定權利範圍 臺南市○○區○○段000地號土地 一般跨所（麻豆）字第011840號 105年11月7日 106年11月3日 鄭茂生 王伯川 100萬元 全部